【裁判字號】    89,訴,1494
【裁判日期】    900220
【裁判案由】    侵權行為損害賠償
【裁判全文】
臺灣臺南地方法院民事判決  八十九年度訴字第一四九四號
  原      告  台灣省農工企業股份有限公司
  法定代理人  甲○○
  訴訟代理人  楊漢東  律師
  複  代理人  陳培芬  律師
  被      告  昇達儀電工程有限公司
                      設台北縣板橋市○○路五八巷六弄六號六樓
  法定代理人  乙○○  住同右
  訴訟代理人  莊美貴  律師
              徐建光  律師
右被告間侵權行為損害賠償事件，本院判決如左：
    主    文
原告之訴及假執行之聲請駁回。
訴訟費用由原告負擔。
    事    實
甲、原告方面：
一、聲明：求為判決：
(一)被告應給付原告新台幣（下同）三百三十三萬三千三百三十三元及自起訴狀繕本
    送達之翌日起至清償日止，按週年利率百分之五計算之利息。
(二)願供擔保請准宣告假執行。
二、陳述：
(一)按因契約涉訟者，如經當事人定有債務履行地，得由該履行地之法院管轄，民事
    訴訟法第十二條定有明文。本件兩造就「新營工業區污水處理廠功能改善工程」
    簽訂合作協議書，約定原告為主力廠商，被告為協力廠商，雙方合作完成該工程
    ，工程地點在新營，因此本件工程完成所在地即屬債務履行地，故鈞院依法有管
    轄權。
(二)兩造於民國八十六年六月十二日為合作承攬台灣省政府建設廳各地區工業區管理
    中心之污水處理廠功能改善工程，雙方簽訂一份合作協議書，合作方式約定各該
    工程依投標須知及施工規範由原告為主力廠商，被告為協力廠商合作完成該工程
    。協議書原約定之工程範圍為甲方即原告擔任該工程之總包商，乙方即被告辦理
    該工程之所有電氣承裝部分。再於八十六年六月二十一日，兩造又改變原協議內
    容之工程範圍，被告就新營工業區污水處理廠功能改善工程同意承攬之工程項目
    包括土木建築、管線、機械設備及電氣儀錶工程，承攬總金額為新台幣七千萬元
    ，兩造並就被告承包之工作項目及各項報酬費用金額約定明確後，共同在「標單
    總表」簽署。
(三)被告公司於簽訂承攬契約後，為提高系爭工程承攬總價為七千三百萬元，始又於
    八十六年八月十五日向原告公司提出報價單，由上開報價單之工程項目內容與八
    十六年六月二十一日之標單總表之工程項目內容完全相同觀之，且被告公司業務
    經理吳宏展及公司負責人乙○○皆在報價單上簽名，且明文記載以七千三百萬元
    承作價格。並比照原告向並業主承攬系爭工程方式，由被告將採取三家廠商共同
    來承攬，故兩造確已變更原合作協議書內容，在八十六年六月二十一日之標單總
    表上另約定承攬工程項目，並具體約定工程報酬總價，故系爭工程依法應已有效
    成立。
(四)原告與被告就新營工業區管理中心污水處理廠功能改善之工程議定承包條件後，
    原告即按被告報價標準參與該工程之投標，且有得標。原告得標後，請求被告按
    標單總表之條件履約，被告事後自覺雙方所約定之合約金額過低，沒有利潤，竟
    拒絕履行，並於八十六年八月十五日就系爭同樣工程項目又提出另張估價單，要
    求原告必須將工程報酬提高到七千三百萬元始願履行，原告公司當然不同意提高
    承攬金額，被告又拒絕依原約定七千萬元金額履約，原告公司不得已才將系爭工
    程另發包予互勤電機、合眾營造、富健營造等三家公司承作，發包價格共計七千
    三百三十三萬三千三百三十三元，原告因被告違約所造成之損害計三百三十三萬
    三千三百三十三元，爰依修正前民法第二百二十七條債務人不為給付之規定，請
    求被告賠償原告上開金額之損害，又原告亦得依民法第二百三十一條第一項規定
    ，請求被告因遲延給付而應賠償因遲延而生如上開金額之損害。
(五)就被告答辯之陳述：
    (1)被告辯稱「在民國八十六年六月二十一日雙方所合意簽署之標單總表，是被告
      公司業務部經理吳宏展與原告公司人員討後，所提供之投標價格意見，並非如
      原告所述係改變合作協議」云云。惟查，兩造於八十六年六月十二日簽訂系爭
      工程合作協議書後不久，被告即於八十六年六月二十一日與原告就系爭工程有
      關土地及建築工程、管線工程、機械設備工程、電儀錶工程第四項工程項目約
      定承攬金額。依上開標單總表記載，被告公司經理吳宏展在表上記載「本公司
      最低承攬總價為七千萬元（未稅）」並由被告公司及原告公司蓋用公司印鑑在
      案，因此兩造公司就系爭工程之合作投標承攬項目最後應以八十六年六月二十
      一日所合意簽訂之標單總表內容為準，因此被告主張兩造沒有改變合作協議，
      該表僅系吳宏展提供之投標價格意見云云，顯與事實不符。
    (2)被告公司辯稱「該公司在標單總表上簽具之內容本公司最低承攬總價為七千萬
      元，該最低之用語亦屬不確定之概念，核與契約標的應確定之要件不合」云云
      ，惟查：在營造工程業習慣用語上，所謂最低承攬總價之意思，係指承攬人不
      再予定作人減價之意思，而與契約標的有無確定無關，故被告所辯不足採。
    (3)被告辯稱「被告所承作僅電器承裝部分，絕無事後又改變協議內容之工程範圍
      之情形。茍被告有此承攬能力，則被告當時即可自行參與投標，何須與原告簽
      立合作協議書，甘任原告之協力廠商？」云云。惟查，被告公司由於欠缺相關
      工程實績，因此於系爭工程未符合投標資格，無法實際參與投標作業，故雙方
      才簽定合作協議書，由原告公司擔任總標商投標，被告公司僅擔任協力廠商。
      況且，原告公司資力較佳，又符合投標系爭工程資格，系爭工程投標押標金及
      履約保證金全由原告支付，被告公司在無風險情形下，當然會簽定合作協議書
      及合意承攬標單總表所示工程範圍，故被告所辯不實，不足採信。
    (4)本件被告在八十九年十二月十九日答辯狀辯稱：「兩造在八十六年六月二十一
      日在標單總表上所簽訂系爭工程承攬合約，因該標單總表上並無被告公司代表
      人之簽名，而被告之業務部經理吳宏展對外並不足以代表被告公司與他人訂立
      契約，因此標單總表未具有契約之效力」云云。惟查：稱承攬者，謂當事人約
      定，一方為他方完成一定之工作，他方俟工作完成，給付報酬之契約，民法第
      四百九十條定有明文。又按當事人互相表示意思一致者，無論其為明文或默示
      ，契約即為成立。當事人對於必要之點，意思一致，而對於非必要之點，未經
      表示意思者，推定其契約為成立，民法第一五三條第一項、第二項亦分別定有
      明文。觀之本件系爭標單總表上被告公司為履行雙方於八十六年六月十二日所
      簽訂合作協議書之約定，因此於八十六年六月二十一日向原告承諾願以七千萬
      元承攬總價承作系爭土木及建築、管線、機械設備、電氣儀錶等四項工作，雙
      方為慎重其事，皆在標單總表上蓋用兩造公司之印鑑，至於被告公司業務經理
      吳宏展至少應已得被告公司之授權，否則豈能持該公司印鑑章蓋用於標單總表
      之上。
三、證據：提出台灣省政府建設新營工業區服務中心新營工業區污水處理廠功能改善
    工程工程契約書、兩造合作協議書 (經台灣台北地方法院八十六年度認字第０八
    六一七五號認證書認證) 、兩造議定承攬條件之八十六年六月二十一日標單總表
    、被告要求提高承攬報酬為七千三百萬元之明細表、原告於八十六年八月二十六
    日及同年十月二日分別以八六嘉機工字第一三七八號、八六嘉機工字第一五七四
    號函催告被告依約履行之公函等影本各乙份及台灣省工農企業股份有限公司嘉義
    機械場衛星工廠承攬工程契約影本三份。
乙、被告方面：
一、聲明：求為判決：
(一)原告之訴及假執行之聲請均駁回。
(二)如受不利判決，願供擔保請准免為假執行。
二、陳述：
(一)原告以因兩造契約約定之債務履行地在新營，屬鈞院管轄，而主張本件訴訟應由
    鈞院管轄。惟就原告所呈證據資料，並未能看出有原告所主張之兩造就債務履行
    地有約定之情事，故請鈞院先命原告舉證以明。
(二)被告係應原告之邀而簽署合作協議書，願與原告合作參與台灣省政府建設廳污水
    改善工程之投標，而原告就此等污水改善工程之投標，除邀被告為合作廠商外，
    另邀有營建部份之合作廠商，此部份請鈞院命原告提出本件新營工業區管理中心
    污水處理廠功能改善工程之契約書及投標資料即可明。
(三)被告與原告間訂有合作協議，故原告在本件工程投標前即要求被告應提供資料，
    以供研商投標價格，被告公司乃於八十六年六月二十一日指派業務部經理吳宏展
    南下至原告位於嘉義縣民雄鄉之嘉義機械廠，與原告公司之佟建國廠長、陳明峰
    課長、趙俊雄主任共同研商投標價格（預估投標總價），原告所呈附件二承攬總
    價七千萬元之標單總表即是被告公司吳宏展與原告公司前揭人員討論後，所提供
    之投標價格之意見，並非如原告所述係改變合作協議。至於原告所呈附件三部份
    即承作價格七千三百萬元，事實上係因原告標得該工程後，原營建部份之合作廠
    商和順營造公司無意承作，原告為解決此問題，乃於八十六年八月十五日再度邀
    被告派員南下討論，並要求被告代為尋找其他合作廠商，被告公司為確認原告發
    包之工程內容及金額，故將之略估計後交由嘉義廠人員，以便提供意見予原告公
    司，並非被告要求提高報酬之文件。此部份事實請庭上同時傳訊證人吳宏展、佟
    建國、陳明峰、趙俊雄到庭，即可明實情。
(四)關於本件新營工業區管理中心污水處理廠功能改善之工程，被告確與原告簽署合
    作協議，惟被告所承作僅電氣承裝部份，有經法院認證之合作協議書可憑。惟絕
    無原告所稱於事後又改變協議內容之工程範圍之情事。苟被告有此承攬能力，則
    被告當時即可自行參與投標，何須與原告簽立合作協議書，甘任原告之協力廠商
    ﹖而任由原告平白從中獲利﹖由此足證原告所述並不在實在。
(五)按「當事人主張有利於己之實者，就其事實有舉證責任。」此為民事訴訟法第二
    百七十七條所明定，本件原告雖主張兩造於八十六年六月二十一日改變原協議內
    容之工程範圍，被告承攬之總金額為新台幣七千萬元云云，並提出「標單總表」
    一紙為憑。惟查，此標單總表並非兩造已就系爭工程之全部均由被告承攬，承攬
    總價為七千萬元等事項達成合意所成立之正式契約，而係因本件工程將於六月二
    十四日正式投標，因被告係原告之協助廠商，故應原告之要求代為訪價，並於六
    月二十一日應原告公司之要求而派業務部經理吳宏展南下討論，而將訪價之結果
    交予原告嘉義廠人員，俾提供意見予原告公司作為投標價格之參考，並非兩造已
    就承包工程之內容及金額已有所合意，祈請明察。
(六)按契約需具備當事人及標的，而其標的內容尚須符合可能、確定、合法等三要件
    ，本件原告主張該標單總表即為兩造成立承攬契約之證據，並以此向原告請求損
    害賠償云云，惟觀該標單總表上並無被告公司代表人之簽名，而被告之業務部經
    理吳宏展對外並不足以代表被告公司與他人訂立契約，原告並未解釋何以該標單
    對被告公司已具效力，此其一；又吳宏展在該標單總表上簽具之內容為「本公司
    『最低』承攬總價為七千萬元（未稅）」，該承攬總價係『最低』，此所謂最低
    非但足以說明吳宏展並無權利決定承攬總價，而實際要承攬之總價尚有待被告公
    司再與原告商議外，另該『最低』之用語亦屬不確定之概念，核與契約標的應『
    確定』之要件不合，此其二；由上述二點，兩造既未就承攬內容成立正式之契約
    ，而原告所提之標單總表，該承攬總價係以不確定之用詞『最低』為之，則原告
    主張該八十六年六月二十一日之標單總表為兩造已成立承攬契約之證據，並不足
    採，原告所提之標單總表並不具契約之要件。
(七)兩造並未就全部工程由被告公司以七千萬元之價格承攬等事實業如前述，詎原告
    公司於標得該新營工業區污水處理功能改善工程後，其原有之另一協力廠商享志
    營造股份有限公司不履行與原告間所簽定之合作協議書，原告公司即要求被告公
    司承攬全部工程，惟因被告公司並無此能力，故在原告公司要求下再次代為訪價
    ，被告公司在徵詢其他廠商後，遂於八十六年八月十五日回覆訪價結果工程總價
    為七千三百萬元（未稅），此由該書面上記載係『報價廠商』之情亦可明此僅係
    被告公司代為訪價後所為之報價結果，並非兩造就該工程承攬之合意，是兩造確
    無成立總承攬契約之合意。
(八)再原告所標得本件工程，其工程款達七千八百九十五萬元之鉅額，承攬之雙方均
    具有重大之經濟利害關係，為明委任人與承攬人之責任，是承攬契約之雙方絕無
    單以如原告所提之標單總表作為雙方契約之依據，乃原告竟僅以該標單總表為兩
    造已成立承攬契約之依據，此實與社會一般觀念大相逕庭，應屬變態事實，自應
    由原告負舉證責任；況依原告所提其與相關廠商訂立之各項契約而言，就原告與
    被告公司及享志營造股份有限公司間所訂立之合作協議書等，均另向法院公證處
    辦理認證手續益足認此承攬契約之重要性，而在合作協議書中，被告公司之協力
    範疇為『所有電氣承裝部分』，享志公司則為『所有營造土建部分』，原告公司
    則為『辦理工程之機械與設備及整體事宜』，各有所司，乃原告公司竟僅以該內
    容不明確之標單總表，欲一舉推翻經認證手續之合作協議書，試問原告如何處置
    該經認證之合作協議書，又如何處理原告與被告及享志公司原所簽定之合作協議
    內容及其責任歸﹖是就程序之嚴謹性而言，經認證之合作協議書，其效力自高於
    內容不明之『標單總表』，苟兩造對認證之合作協議書內容已有變更，至少應由
    兩造之代表人以正式之書面記載經變更之內容，並附記原合作協議書之效力等項
    ，惟該標單總表既未經被告公司之代表人簽署，且未以正式之契約方式為之，更
    未說明原承攬內容已由『所有電氣承裝部分』變更為全部項目之總承攬，則原告
    僅以該標單總表為憑，主張兩造已就系爭總工程成立總價七千萬元之承攬契約云
    云，顯屬無稽，其訴並無理由已極明確。
(九)至於兩造經認證之合作協議書，原告公司原應將『所有電氣承裝部分』交由被告
    公司施作，乃原告公司竟違反該協議書內容，在標得『新營工業區污水處理功能
    改善工程』後，並未依約與被告公司簽訂承攬工程契約，反將該部分工程另交由
    工勤電機股份有限公司承攬，原告公司之行為顯有違反合作協議書，其違約之行
    為已造成被告公司未能取得依合作協議書所應獲得利之利潤部分。至於原告公司
    實際向台灣省政府建設廳新營工業區服務中心所標得之承攬總價為七千八百九十
    五萬元（含稅），而其實際發包予工勤電機股份有限公司（契約總價四千五百八
    十八萬元）、合眾營造有限公司（契約總價為六百七十六萬元）、富健營造股份
    有限公司（契約總價為二千四百三十六萬元），其所有工程總價亦僅為七千七百
    萬元，原告公司尚有計一百九十五萬元之盈餘，苟原告依兩造簽訂之合作協議書
    由被告公司施作『所有電氣承裝部分』，則被告公司亦應隨同原告而獲得利潤，
    乃原告公司不思其違反契約在先，造成其本身雖獲利一百九十五萬元，而被告公
    司毫無獲利之情事，更主張根本不存在之事實，要再向原告請求高達三百餘萬元
    之損害賠償，被告不禁要反問：到底是何人違約﹖到底係何人受有損害﹖到底是
    何人受有利益﹖原告公司之違約行為，雖未造成被告受有損害，然造成被告公司
    無法獲得預期之利潤，原告此片面違約之行逕，被告當據理力爭，惟為免造成本
    件訴訟程序之繁複，被告對此部分原告公司因違反合作協議書之行為所造成被告
    公司之損害，被告公司暫保留請求權。
(十)原告公司係公營事業單位，受機關營繕工程及購置定製變賣財物稽察條例規範，
    採購締約有一定程序，不可能以一張單據完成承攬契約。綜上所陳，本件實際違
    約之人係原告，兩造間所成立之契約，除經認證手續之合作協議書外，並無其他
    契約存在，該紙標單總表僅係被告公司業務部經理協助原告整理予以略估之內容
    ，既未經被告公司代表人簽名，且其內容亦不確定，並非兩造已有由被告公司以
    總價七千萬元承攬合部工程之合意，兩造並未在八十六年六月二十一日成立任何
    承攬契約，而同年八月十五日由被告公司代表人乙○○併同吳宏展共同具名承作
    價格七千三百萬元之報價，係因原告公司之要求而度協助訪價之結果，並非兩造
    在八十六年八月十五日有成立全部工程之承攬契約，是原告公司不論以八十六年
    六月二十一日之標單總表，抑或以八十六年八月十五日被告公司代表人所為之報
    價單據，均不足以證明兩造間有何就總工程成立承攬契約存在，則原告主張兩造
    已就總工程款七千萬元成立承攬契約，嗣因被告公司違約為由，向被告公司請求
    以其另與其他廠商實際訂立之承攬契約總金額七千三百三十三萬三千三百三十三
    元之價額即三百三十三萬三千三百三十三元，其請求為無理由，祈請鈞長明鑒，
    賜為判決如答辯聲明所示，以保權益。
三、證據：聲請向經濟部工業局新營工業區服務中心調閱台灣省政府建設廳新營工業
    區管理中心污水處理廠功能改善工程所附全部資料。
    理    由
一、按因契約涉訟者，如經當事人定有債務履行地，得由該履行地之法院管轄，民事
    訴訟法第十二條定有明文。本件原告主張兩造就「新營工業區污水處理廠功能改
    善工程」簽訂合作協議書，約定原告為主力廠商，被告為協力廠商，雙方合作完
    成該工程，工程地點在新營。因此系爭契約所定債務履行地在台南縣，屬本院所
    轄，本院依法有管轄權，原告向本院起訴自無不合，先予敘明。
二、本件原告主張：於八十六年六月十二日與被告訂有協議合作承攬台灣省政府建設
    廳各地區工業區管理中心之污水處理廠功能改善工程，雙方簽訂合作協議書，原
    告為主力廠商，被告為協力廠商，被告負責完成電氣承裝工程部分並負責保固，
    並經台灣台北地方法院八十六年度認字第０八六一七五號認證書認證。後兩造另
    於八十六年六月二十一日協議由被告以七千萬元承攬原告所承包之新營工業區污
    水處理廠功能改善工程，項目包括土木建築、管線、機械設備及電氣儀錶工程，
    惟被告事後自覺雙方所約定之合約金額過低，沒有利潤，拒絕履行，乃於八十六
    年八月十五日就系爭工程另提出估價單，要求將工程報酬提高到七千三百萬元始
    願履行，原告不同意提高承攬金額，被告即拒絕依七千萬元金額履約，原告不得
    已將系爭工程另以七千三百三十三萬三千三百三十三元，發包予互勤電機等三家
    公司承作，因被告違約造成原告損害計三百三十三萬三千三百三十三元 (七千三
    百三十三萬三千三百三十三元減七千三百萬元) ，爰依修正前民法第二百二十七
    條及民法第二百三十一條第一項，請求被告賠償上開金額之損害及遲延利息等語
    。
三、被告則以：其於八十六年六月十二日與原告間訂有合作協議，故原告在本件工程
    投標前要求被告提供資料，以供研商投標價格，被告乃於八十六年六月二十一日
    指派業務部經理吳宏展至原告位於嘉義縣民雄鄉之嘉義機械廠，與原告公司之佟
    建國廠長等共同研商投標價格（以七千萬元預估投標總價），原告所呈「兩造議
    定承攬條件之標單總表」即是被告公司吳宏展與原告公司前揭人員討論後，所提
    供之投標價格之意見，並非如原告所述係改變合作協議。另原告所呈「被告要求
    提高承攬報酬為七千三百萬元之明細表」文件，事實上係因原告標得該工程後，
    其營建部份之合作廠商無意承作，原告為解決此問題，復於八十六年八月十五日
    再度邀被告派員南下討論，並要求被告代為尋找其他合作廠商，被告公司為確認
    原告發包之工程內容及金額，故將之略估計後交由原告供價格之參考，並非被告
    要求提高報酬之文件。又兩造於八十六年六月十二日合作協議，被告承作僅電器
    承裝部分，此有經法院認證之合作協議書可憑，又原告所呈八十六年六月二十一
    日「兩造議定承攬條件之標單總表」上並無被告公司代表人之簽名，而被告公司
    業務部經理吳宏展對外並不足以代表被告公司與他人締約，該份文件對被告無拘
    束力，且吳宏展在該標單總表上簽具之內容為「本公司『最低』承攬總價為七千
    萬元（未稅）」，核與契約標的應『確定』之要件不合。另原告所標得本件工程
    ，其工程款達七千八百九十五萬元之鉅額，承攬之雙方均具有重大之經濟利害關
    係，為明委任人與承攬人之責任，是承攬契約之雙方絕無單以如原告所提之標單
    總表作為雙方契約之依據，乃原告竟僅以該標單總表為兩造已成立承攬契約之依
    據，此實與社會一般觀念大相逕庭等語，資為抗辯。
四、原告主張兩造於八十六年六月十二日訂有協議合作承攬台灣省政府建設廳各地區
    工業區管理中心之污水處理廠功能改善工程，雙方簽訂合作協議書，原告為主力
    廠商，被告為協力廠商，負責完成電氣承裝工程部分並負責保固，為兩造所不爭
    執，並有原告提出之台灣台北地方法院八十六年度認字第０八六一七五號認證書
    一紙可證。原告此部分主張可認為真實。原告復主張：兩造另於八十六年六月二
    十一日協議由被告以七千萬元承攬原告所承包之新營工業區污水處理廠功能改善
    工程，項目包括土木建築、管線、機械設備及電氣儀錶工程，惟被告事後自覺雙
    方所約定之合約金額過低，沒有利潤，拒絕履行，乃於八十六年八月十五日就系
    爭同樣工程項目另提出估價單，要求將工程報酬提高到七千三百萬元始願履行，
    原告不同意提高承攬金額，被告即拒絕依原約定之七千萬元金額履約，原告不得
    已將系爭工程另以七千三百三十三萬三千三百三十三元，發包予互勤電機等三家
    公司承作，因被告違約造成損害計三百三十三萬三千三百三十三元，乃請求被告
    賠償云云。被告以前揭情詞置辯。則本件被告於八十六年六月二十一日交付原告
    之台灣省政府建設廳新營工業區管理中心標單總表金額七千萬元之記載，是否兩
    造另為協議並變更八十六年六月十二日之合作協議，由被告以七千萬元承攬原告
    所承包之新營工業區污水處理廠功能改善工程，項目包括土木建築、管線、機械
    設備及電氣儀錶工程，因被告未依約履行，致原告將工程另發包他人承攬受有損
    害，厥為兩造爭點。
五、 按當事人互相表示意思一致者，無論其為明示或默示，契約即為成立。當事人
     對於必要之點，意思一致，而對於非必要之點，未經表示意思者，推定其契約
     為成立，關於該非必要之點，當事人意思不一致時，法院應依其事件之性質定
     之。民法第一百五十三條定有明文。又契約標的內容應「確定」、「可能」、
     「合法」，為契約成立必備之條件。經查：
     (一)兩造曾於八十六年六月十二日訂有協議合作承攬台灣省政府建設廳各地區
         工業區管理中心之污水處理廠功能改善工程，雙方簽訂合作協議書，原告
         為主力廠商，被告為協力廠商，被告負責完成電氣承裝工程部分並保固，
         訂有合作協議書一紙，該協議復經台灣台北地方法院八十六年度認字第０
         八六一七五號認證書認證，其中新營工業區污水處理廠功能改善工程，屬
         該協議之一部，為兩造所是認。則兩造間就新營工業區污水處理廠功能改
         善工程，依八十六年六月十二日協議，被告僅居協力廠商之地位，負責電
         氣承裝工程部分可認。
     (二)原告主張兩造另於八十六年六月二十一日協議由被告以七千萬元承攬原告
          所承包之新營工業區污水處理廠功能改善工程，項目包括土木建築、管線
          、機械設備及電氣儀錶工程，已變更兩造於八十六年六月十二日協議，固
          提出標單總表一紙為憑，然為被告否認而執爭。依原告提出之標單總表前
          列一、二、三行記載「台灣省政府建設廳新營工業區管理中心；標單總表
          ；工程名稱：新營工業區污水處理廠功能改善工程」，末行記載「投標廠
          商名稱及負責人：台灣省農工企業股份有限公司，董事長甲○○」等詞，
          依標單總表形式以觀，係原告欲向台灣省政府建設廳新營工業區管理中心
          為投標，並無兩造協議或為契約變更之意思表示。又證人陳明昌 (原告公
          司職員) 證稱：標單總表書立之意，係伊公司承包該工程時，協力廠商土
          木部分沒有做了，被告公司希望對土木部分找人來做等語；證人吳宏展 (
          被告公司職員)證稱：標單總表是伊公司協助訪價給他們 (指原告)參考等
          情。證人所述，亦未有前揭標單總表係兩造成立契約之證述。原告主張該
          該標單總表，係兩造契約變更之協議，難認有據。。
     (三)又承攬工程契約，應就工程範圍、施作材料、方法、工期等詳細約定，使
         契約雙方之權利義務明確。參以兩造於八十六年六月十二日簽署的合作協
         議書中，就原告未得標承攬之工程，就合作內容、合作方式、工程範圍、
         權利義務均有明文約定，並經法院認證，可見兩造對契約簽署之慎重。惟
         原告所提標單總表工作項目下之發包工程費計有土木及建築工程、管線工
         程、機械設備工程、電氣儀錶工程、工安衛生及環保費、保險費、廢水應
         急處理營運費、試運轉費、營業稅等項目，合計金額計九千五百四十九萬
         八千八百六十五元及註明「本公司最低承攬總價為七千萬元（未稅）」外
         ，就工程範圍、施作材料、方法及工期具無，且該標單總表由係被告公司
         職員吳宏展簽名，而無被告公司法定代理人乙○○之簽章，顯與兩造契約
         之訂定慎密情節有違。復新營工業區污水處理廠功能改善工程於八十六年
         六月二十四日開標後由原告得標承攬施作，有該中心八十九年十一月六日
         新總字第八九一一七二號函附工程投標契約一份可考。原告提出之標單總
         表書立日期為八十六年六月二十一日，在該中心工程開標之前，原告就工
         程能否得標尚屬未定，自無得就工程轉包被告之可能，契約標的顯未確定
         ；再果如原告所陳：有得標 (指前開中心工程)溯及有效，如沒有得標承攬
         契約就無效，原告找被告訂立承攬契約，是確定得標應有可得利潤云云，
         如係實情，則屬民法第九十九條第一項附停止條件之法律行為，於條件成
         就時，發生效力。該停止條件，即為契約必要之點，惟原告所提標單總表
         內竟就所附停止條件支字未提，況被告辯稱：標單總表係兩造研商投標價
         格之意見，非改變八十六年六月十二日合作協議等詞，被告就標單總表亦
         無與原告成立契約之合意。原告所提出之標單總表核與契約成立要件不符
         之。是原告所述被告於八十六年六月二十一日書立標單總表以七千萬元承
         攬原告所承包之新營工業區污水處理廠功能改善工程，項目包括土木建築
         、管線、機械設備及電氣儀錶工程，而變更兩造於八十六年六月十二日合
         作協議及被告事後自覺雙方所約定之合約金額過低，沒有利潤，拒絕履行
         ，方於八十六年八月十五日就系爭同樣工程項目又提出另張估價單，要求
         原告必須將工程報酬提高到七千三百萬元始願履行，自無可採。
六、綜上所述，兩造就台灣省政府建設廳新營工業區管理中心污水處理廠功能改善工
    程，應依八十六年六月十二日協議，由原告為主力廠商，被告為協力廠商，被告
    負責完成電氣承裝工程部分並保固契約履行，原告執標單總表認被告變更契約，
    願以七千萬元承作該工程，係屬無據，已如前述。從而，原告民法第二百三十一
    條及修正前同法二百二十七條，請求被告賠償三百三十三萬三千三百三十三元及
    自起訴狀繕本送達之翌日起至清償日止，按週年利率百分之五計算之利息，依法
    無據，不應准許。。
七、原告受敗訴判決，其假執行之聲請即失所依據，應併予駁回。
八、因本案事證已臻明確，兩造其餘主張陳述及所提之證據，均毋庸再予審酌，附此
    敘明。
九、結論：原告之訴為無理由，依民事訴訟法第七十八條判決如主文。
中        華        民        國      九十    年    二    月    二十    日
                                      臺灣臺南地方法院民事第一庭
~B法      官  蘇清水
右為正本係照原本作成。
如對本判決上訴，須於判決送達後廿日內向本院提出上訴狀。
中        華        民        國      九十    年    二    月    二十    日
~B法院書記官  王志銘


司法院資訊處製作；財團法人民間司法改革基金會備份。
